臺灣宜蘭地方法院民事裁定　　　　　　　 96年度財管字第5號
聲　請　人　內政部警政署保安警察第二總隊
法定代理人　甲○○
非訟代理人　吳俊儀律師
相　對　人　財政部國有財產局臺灣北區辦事處宜蘭分處
上列聲請人聲請指定被繼承人乙○○遺產管理人事件，本院裁定
如下：
    主  文
指定財政部國有財產局臺灣北區辦事處宜蘭分處為被繼承人乙○
○（男，民國一年十二月二十七日生，生前最後住所：宜蘭縣羅
東鎮○○里○○○路八六號，於民國四十九年一月十七日死亡）
之遺產管理人。
准對被繼承人乙○○之繼承人為承認繼承之公示催告。
被繼承人乙○○之繼承人，應自前項公示催告最後登載新聞紙之
日起，壹年內承認繼承，上述期限屆滿，無繼承人承認繼承時，
被繼承人乙○○之遺產，於清償債權並交付遺贈物後，如有剩餘
即歸屬國庫。
聲請程序費用由被繼承人乙○○之遺產負擔。
    理  由
一、按繼承開始時，繼承人有無不明，而無親屬會議或親屬會議
    未於一個月內選定遺產管理人者，利害關係人得聲請法院選
    任遺產管理人，並由法院依公示催告程序，定六個月以上之
    期限，公告繼承人，命其於期限內承認繼承。按公示催告之
    公告，應黏貼於法院之公告處，並登載於公報、新聞紙或其
    他相類之傳播工具；前項登載公報、新聞紙或其他相類之傳
    播工具之日期或期間由法院定之。次按，民事訴訟法第五百
    四十二條及第五百四十三條之規定，除申報權利期間外，於
    依民法第一千一百七十八條所為之公示催告準用之，民法第
    一千一百七十七條、第一千一百七十八條第一項、第二項、
    民事訴訟法第五百四十二條及非訟事件法第一百五十二條均
    規定甚明。末按，先順序繼承人均拋棄其繼承時由次順序之
    繼承人繼承，其次順序繼承人有無不明或第四順序之繼承人
    均拋棄其繼承者，準用關於無人承認繼承之規定。民法第一
    千一百七十六條第六項亦著有明文。合先敘明。
二、聲請意旨略以：被繼承人乙○○（男，民國一年十二月二十
    七日生，生前最後住所：宜蘭縣羅東鎮○○里○○○路八六
    號）係服務於聲請人機關之員工，然其於四十九年一月十七
    日死亡後，因在臺均無親屬，乃由老同事組成治喪委員會辦
    妥後事並清理其遺產，其尚遺有新臺幣（下同）25,825.5元
    ，現由聲請人代為保管。茲因上開被繼承人在大陸地區是否
    有繼承人不明，而聲請人又非遺產管理人，是被繼承人之遺
    產因與會計法第三條及國庫法第四條、第五條之規定不符，
    故審計單位乃特別指正聲請人。從而，因聲請人代管被繼承
    人之遺產並非適法，且因繼承人不明，導致聲請人難依提存
    法之規定向法院辦理提存。今為使被繼承人乙○○之遺產保
    管適法，確保繼承人出面繼承應享有之權利，爰依法聲請指
    定被繼承人之遺產管理人，以符法制並維繼承人之權益等語
    。並提出被繼承人之遺產名冊、定存支票影本、被繼承人之
    除戶戶籍謄本及被繼承人服務於內政部警政署保安警察第二
    總隊經歷證明書等件為證。
三、經查：
  (一)被繼承人乙○○生前為服務於聲請人機關之員工，已於四十
    九年一月十七日死亡，然其繼承人之有無不明，其遺產現由
    聲請人代為保管等情，業經聲請人提出被繼承人之遺產名冊
    、定存支票影本、被繼承人服務於內政部警政署保安警察第
    二總隊經歷證明書、被繼承人除戶戶籍謄本等件為證，復有
    宜蘭縣羅東鎮戶政事務所九十五年十一月八日羅鎮戶字第０
    九五０００三一七三號函附之死亡登記書及死亡診斷書在卷
    可憑，堪認聲請人應屬首開法條規定之利害關係人無訛。
  (二)按遺產管理人之職務如下：(一)編製遺產清冊；(二)為保存遺產
    必要之處置；(三)聲請法院依公示催告程序，限定一年以上之
    期間，公告被繼承人之債權人及受遺贈人，命其於該期間內
    報明債權及為願受遺贈與否之聲明，被繼承人之債權人及受
    遺贈人為管理人所已知者，應分別通知之；(四)清償債權或交
    付遺贈物；(五)有繼承人承認繼承或遺產歸屬國庫時，為遺產
    之移交。民法第一千一百十九條第一項定有明文。是依前揭
    規定可知，遺產管理人之職務，主要在整理被繼承人之財產
    ，踐行被繼承人債權、債務之確認，將債權人債權、債務作
    合理之分配，並於有繼承人承認繼承時，或遺產分配後尚有
    剩餘時，將遺產移交繼承人或國庫。又依民法第一千一百八
    十五條：無人繼承之遺產於清償債權、交付遺贈物後，如有
    賸餘則歸屬國庫之規定，即知無人繼承之遺產若有賸餘，終
    歸國家所取得。從而，本院審酌本件被繼承人乙○○所留遺
    產已由聲請人保管逾四十七年，衡諸一般日常生活之經驗法
    則及論理法則，被繼承人乙○○之遺產應為死亡絕戶，亦即
    並非遺債大於遺產形同破產而有造成以國家資源管理對國庫
    毫無利益之財產並須墊付無法歸墊之管理費用，造成公器淪
    為私用，損及全民利益，令國庫遭受利益之侵害之情形。相
    對人財政部國有財產局臺灣北區辦事處宜蘭分處乃為職司國
    有財產之管理機關，本件因可認國庫對被繼承人乙○○之遺
    產具有期待權，即被繼承人應尚有賸餘遺產得歸國庫，是選
    任相對人為遺產管理人，當有實益。況相對人就遺產管理之
    相關法律程序已甚熟稔，選任相對人為遺產管理人，自屬最
    佳方案且尚不致造成相對人過重之業務負擔。總此，本院認
    選任相對人財政部國有財產局臺灣北區辦事處宜蘭分處為被
    繼承人乙○○之遺產管理人，應屬適宜，爰裁定如主文第一
    項所示，並依法為承認繼承之公示催告。末按，民法第一千
    一百八十五條規定：第一千一百七十八條所定之期限屆滿，
    無繼承人承認繼承時，其遺產於清償債權，並交付遺贈物後
    ，如有賸餘，歸屬國庫，附此敘明。
五、依非訟事件法第一百五十七條，裁定如主文。
中　　華　　民　　國　　96　　年　　4 　　月　　25　　日
                      臺灣宜蘭地方法院家事法庭
                          法　    官    陳嘉年
以上正本與原本無異。
如不服本裁定，應於裁定送達後10日內向本院提出抗告狀（應附
繕本）。
中　　華　　民　　國　　96　　年　　4 　　月　　25　　日
                    　　　書  記  官    吳慧芳
